臺灣高等法院高雄分院刑事判決　　　　100年度上易字第630號
上　訴　人　臺灣高雄地方法院檢察署檢察官
被　　　告　楊復興
上列上訴人因被告詐欺案件，不服臺灣高雄地方法院99年度易字
第2031號中華民國100 年4 月21日第一審判決（起訴案號：臺灣
高雄地方法院檢察署99年度偵字第15138 號），提起上訴，本院
判決如下：
    主  文
上訴駁回。
    理  由
一、公訴意旨略以：被告楊復興可預見提供行動電話門號予他人
    使用，可能幫助他人遂行詐欺取財之犯罪目的，竟仍以縱有
    人持以其使用之門號實施詐欺取財犯行，亦不違背其本意之
    幫助犯意，於民國98年9 月初某日，在高雄市三民區○○○
    路597 號11樓之2 ，將其向臺灣大哥大股份有限公司（下稱
    臺灣大哥大公司）申辦之0000000000號之行動電話門號SIM
    卡，交予真實姓名年籍不詳自稱「黃詠賢」之詐騙集團成員
    ，容任其所屬之詐騙集團使用上開門號遂行犯罪。嗣該詐騙
    集團成員共同基於意圖為自己不法所有之犯意聯絡，於98年
    10月18日，在「奇集集KIJIJI」廣告網站上刊登販賣折疊式
    腳踏車之不實訊息，並以上開門號供作聯絡之用，適黃傑於
    同年月23日某時，上網瀏覽該網頁時誤信為真而出價購買，
    且依指示轉帳新臺幣（下同）1 萬1000元至呂嘉賢（業經臺
    灣臺南地方法院檢察署檢察官以99年度偵字第127 號、290
    號提起公訴）華南商業銀行仁德分行帳號000000000000號帳
    戶，並撥打上開門號聯繫出貨事宜，嗣因黃傑遲未收到所購
    商品，亦聯絡不上對方，始覺有異而報警究辦。因認被告涉
    犯刑法第30條第1 項前段、第339 條第1 項之幫助詐欺取財
    罪嫌等語。
二、按犯罪事實應依證據認定之，無證據不得認定犯罪事實；被
    告之自白，不得作為有罪判決之唯一證據；不能證明被告犯
    罪者，應諭知無罪之判決，刑事訴訟法第154 條第2 項、第
    156 條第2 項、第301 條第1 項分別定有明文。而事實之認
    定，應憑證據，如未能發現相當證據，或證據不足以證明，
    自不能以推測或擬制之方法為裁判基礎；且認定犯罪事實所
    憑之證據，雖不以直接證據為限，間接證據亦包括在內，然
    而無論直接證據或間接證據，其為訴訟上之證明，須於通常
    一般之人均不致有所懷疑，而得確信其為真實之程度者，始
    得據為有罪之認定，倘其證明尚未達到此一程度，而有合理
    之懷疑存在而無從使事實審法院獲得有罪之確信時，即應由
    法院為諭知被告無罪之判決，最高法院亦著有40年台上字第
    86號、76年台上字第4986號判例可資參照。
三、證據能力部分：
    按被告以外之人於審判外之言詞或書面陳述，除法律有規定
    者外，不得作為證據，刑事訴訟法第159 條第1 項定有明文
    ；另按被告以外之人於審判外之陳述，雖不符前四條之規定
    ，而經當事人於審判程序同意作為證據，法院審酌該言詞陳
    述或書面陳述作成時之情況，認為適當者，亦得為證據；當
    事人、代理人或辯護人於法院調查證據時，知有第159 條第
    1 項不得為證據之情形，而未於言詞辯論終結前聲明異議者
    ，視為有前項之同意，同法第159 條之5 規定甚明。本判決
    所引用之證據資料屬於被告以外之人於審判外之言詞、書面
    陳述者，均經檢察官及被告於本院準備程序同意作為證據，
    且本院於調查證據時，檢察官、被告已知悉為傳聞證據，皆
    未於言詞辯論終結前聲明異議，本院審酌上開證據作成時之
    情況，並無不當取供或違反自由意志而陳述等情形，且與本
    案待證事實具有關聯性，認為以之作為本案之證據屬適當，
    依上開法條規定，均具證據能力。
四、公訴意旨認被告涉犯幫助詐欺取財罪嫌，無非係以被告於偵
    查中之供述、證人即告訴人黃傑於警詢之證述、臺灣大哥大
    門號0000000000號通聯調閱查詢單等為其論據。訊據被告坦
    承0000000000號行動電話門號（下稱上開門號）為其親向臺
    灣大哥大公司申辦，惟堅詞否認有何幫助詐欺取財犯行，辯
    稱：上開門號係伊為韜略影視企業社營業用而申設，伊經友
    人王茂振介紹與「黃詠賢」合夥成立韜略影視企業社，伊掛
    名負責人，但實際經營是「黃詠賢」，「黃詠賢」騙伊公司
    需辦理手機門號予業務使用，伊才去申辦包括上開門號在內
    的10餘支行動電話門號，後來伊想退出，但「黃詠賢」自98
    年11月間即不見人影，伊後來始得知「黃詠賢」是假名，公
    司另有「凌祖恭」、「阿至」等業務員，伊係受騙而申辦並
    交付上開門號，並無幫助他人詐欺之故意等語，經查：
(一)、上開門號為被告本人於98年8 月31日向臺灣大哥大公司申辦
    ；又該門號嗣遭某成年詐騙集團利用，於98年10月18日，在
    「奇集集KIJIJI」廣告網站上刊登販賣折疊式腳踏車之不實
    訊息，並留下上開門號供聯絡之用，致黃傑於同年月23日某
    時上網瀏覽，見此陷於錯誤出價購買，並於87年10月23日12
    時58分許，依指示網路轉帳1 萬1000元至詐騙集團指定之呂
    嘉賢華南商業銀行仁德分行帳號000000000000號帳戶，業據
    證人即被害人黃傑於警詢時證述綦詳（警卷第4 至5 頁），
    並有上開門號之通聯調閱查詢單、華南銀行網路ATM 轉帳明
    細各1 紙、「奇集集KIJIJI」廣告網站網頁列印資料（見警
    卷第10至17頁）可為佐證，被告申設之上開門號遭詐騙集團
    使用以詐欺取財，堪以認定。
(二)、被告係韜略影視企業社之登記負責人，已經其自承在卷，並
    有該企業社之商業登記基本資料1 紙在卷可稽（偵二卷第16
    頁〉；惟該影視企業社實際係由黃少華（即自稱黃詠賢之人
    ）負責營運，被告僅係人頭負責人，均經證人即分別在該企
    業社內擔任業務員之凌滋榮、業務主任鄭錦至於原審審理時
    證述在卷〈見原二審卷第138 至139 、145 頁），顯見被告
    並非該公司負責實際營運之人。
(三)、又被告申請上開門號並交付予黃少華作為公司業務使用，雖
    為證人黃少華於原審審理時否認（見原審二卷第92頁），惟
    韜略影視企業社之實際營運人為黃少華，而黃少華確有以公
    司業務需要為由，要求被告申辦行動電話門號等情，業據證
    人凌滋榮（自稱凌祖恭）於原審審理中證稱：「（負責人是
    誰？）（證人思考後稱）黃詠賢。」、「黃少華就是黃詠賢
    」、「（被告楊復興去韜略影視社做什麼？）他是人頭。」
    、「黃詠賢先生請楊復興的朋友介紹給他工作，那時候因為
    楊復興是殘障、不方便，所以那時候公司的名字是掛他的。
    」「在我的認知上，他是掛名的而已。」、「（實際上的業
    務和營運是否係黃詠賢負責？）對，還有一個副總。」、「
    （黃少華有請被告楊復興辦什麼事情？申請門號？）對，他
    會跟他講說是公司需要或什麼情形，他就會去做。」、「（
    你剛稱被告楊復興所申請的手機門號，是否係給公司使用？
    ）說法上是這樣」、「（韜略影視公司大概有幾個人？）將
    近十個」、「（你是否知道被告辦完之後將門號交付給誰？
    ）... 就是辦一辦，有時候就是交回公司給老闆或者是說怎
    麼處理，這個過程我就不了解」等語（原審二卷第138 至14
    2 頁），及證人鄭錦至於原審審理中證稱：「楊復興很少在
    公司裡面，久久才會出現一次，事情都是王經理跟黃經理他
    們兩個在決定。」、「（被告楊復興有實際在公司做何事情
    ，如招攬業務等？）沒有」、「（韜略影視社有沒有申請手
    機交給業務？）有」、「好像是以公司名義申請，楊復興名
    義申請的也有。」等語明確（原審二卷第144 至148 頁）。
    從而，被告上開所辯：該公司實際經營者是「黃詠賢」，「
    黃詠賢」騙伊公司需辦理手機門號予業務使用，伊才去申辦
    包括上開門號在內的10餘支行動電話門號等情，即非無據。
    證人黃少華於原審證稱：伊只負責影片部分，負責分配門號
    的是王銀河，伊並未看過被告申請之上開門號等語（原審二
    卷第92頁），尚難憑採。
(四)、被告於98年9 月2 日起登記為韜略影視企業社之負責人；該
    影視企業社之營業項目為：有聲出版業、資訊軟體批發業、
    資訊軟體零售業、智慧財產權業、國際貿易業、電信業務門
    號代辦業、電器零售業、電信器材零售業、電池零售業、電
    子材料零售業等，地址在高雄市三民區○○○路597 號11樓
    之2 ；自98年9 月設立登記至99年4 月歇業止，有對外交易
    、申報營業稅之事實，有韜略影視企業社商業登記基本資料
    1 紙、財政部高雄市國稅局三民分局99年11月1 日財高國稅
    三營業字第0990023143號函附之韜略影視企業社進銷項交易
    對象彙加明細表鎖項去路及進項來源13紙為憑（見偵卷第16
    頁、易字卷第59至72頁〉，並據證人即韜略影視企業社之登
    記地址出租人羅智洋於另案（99年度偵字第21310 號，下同
    ）檢察事務官詢問時證述：「我有問管理員，該公司應該是
    有出貨」等語（見易字卷第26頁），是從外觀上，韜略影視
    企業社係一登記有案、實際營運之商號。又證人羅智洋於另
    案檢察事務官詢問時證稱：「（之前韜略影視企業社與你接
    洽的人是誰？）開始是一位自稱黃先生之人，後來是一位凌
    祖恭跟我接洽，被告是在簽約時跟我接洽，他是負責人，接
    電話的人都是凌祖恭，....黃詠賢我也有接洽過，他自稱叫
    『黃詠賢』，... 自稱為經理，凌祖恭自稱該公司由他管理
    。」（見原審二卷第26頁），並有被告提出之「黃詠賢」名
    片1 張、房屋租賃契約書上「凌祖恭」之簽名（原審一卷第
    21頁、原審二卷第22頁）可證。再經原審傳喚黃少華、凌滋
    榮、鄭錦至（即被告所稱之業務員阿志）到庭，渠等一致證
    稱：有於98年9 月至99年3 月間在韜略影視企業社工作，分
    別擔任經理、業務、業務主任等語（見原審二卷第94、138
    、144 頁），此益足認被告所辯公司係黃詠賢實際經營，並
    有凌祖恭、阿志等人從事公司業務等情屬實。
(五)、綜上，被告既係韜略影視企業社之人頭負責人，實際業務係
    由黃少華負責，而該公司外觀上亦有實際出貨經營之情形，
    被告因黃少華告以需要以其名義申請行動電話門號，作為業
    務上使用，乃信以為真而提供相關資料證件，供申請本件系
    爭0000000000號之行動電話門號，既與常情無違，難謂其有
    何幫助詐欺之確定或不確定故意。
五、綜上所述，公訴人所舉前開證據，尚未達使通常一般之人均
    不致有所懷疑，而得確信其為真實之程度，而仍有合理之懷
    疑存在，自屬無法證明被告犯罪，原審因而判決被告無罪，
    其認事用法，自無違誤，應予維持。
六、檢察官上訴意旨略以：被告楊復興若果未參與韜略影視企業
    社之營運，何以能未有任何付出，即可登記為負責人，且領
    取負責人的薪資，況被告於原審準備程序，亦曾自承：伊有
    實際參與該企業社的營運，其業務內容是幫忙跑外面的業務
    ，伊從開公司一直到10月底均有上班等語，難謂被告對公司
    內部事務一無所悉。又被告於原審準備程序即自稱：公司有
    聘用兩個業務，一個是凌祖恭，這是假名，另一個姓名不詳
    只知綽號「阿志」，顯見被告早知公司員工有人使用假名。
    被告於偵查中並稱：伊與黃詠賢合作做生意，沒看過黃詠賢
    的證件，所以越想越不對，才會在10月份退出等語，是被告
    既知公司人員用假名對外交易，又必須負擔以其名義申請的
    行動電話費，竟未儘早退出公司，而擔任該公司負責人達一
    個多月，亦與常情有違，綜此，原審判決被告無罪，認事用
    法尚有未洽云云。惟查被告於原審準備程序即已供稱：「黃
    詠賢跟王茂振出資金，由我出名當公司負責人」、「我只當
    負責人，跑跑業務，公司沒有簽什麼文件，只有開發票，公
    司大小章都放在公司，沒有經過我。營業部分是黃詠賢在負
    責。」、「（當初講好的月薪多少？）底薪一萬二，…，黃
    詠賢的部分我不知道，因為都是他在主導」、「（公司實際
    負責人是何人？）是黃詠賢。」、「（是否有聘僱員工？）
    有兩個業務，…。他們是黃詠賢聘僱的。」等語在卷（原審
    第75-77 頁）。依被告上開供述，被告縱有在外跑業務，亦
    顯非主導該企業社營運業務之實際負責人；又被告縱因發現
    「凌祖恭」係假名而有懷疑，然凌祖恭僅係企業社員工，且
    因未看過「黃詠賢」的證件而心有所疑，然被告當時既未發
    現企業社有何不法或損及其個人之行為，其猶豫觀察一段時
    間，而未立即退出，尚非顯然違背常情，自亦無從據以推認
    被告有何以自己名義申辦行動電話門號交付他人使用，幫助
    他人詐欺取財之故意。上訴意旨指摘原判決不當，為無理由
    ，應予駁回。
據上論斷，應依刑事訴訟法第368 條，判決如主文。
本案經檢察官鍾忠孝到庭執行職務。
中    華    民    國  100     年    9     月    14    日
                  刑事第十庭    審判長法  官  陳中和
                                      法  官  林水城
                                      法  官  蔡國
以上正本證明與原本無異。
不得上訴。
中    華    民    國  100     年    9     月    14    日
                                      書記官  周青玉